【裁判字號】    98,上重更(二),8
【裁判日期】    990525
【裁判案由】    殺人等
【裁判全文】
臺灣高等法院高雄分院刑事判決     98年度上重更(二)字第8號
上  訴  人
即  被  告  戊○○
選任辯護人  郭國益律師
上列上訴人因殺人等案件，不服臺灣高雄地方法院94年度重訴字
第29號中華民國95年1 月24日第一審判決（起訴案號：臺灣高雄
地方法院檢察署93年度偵字第25441 號），提起上訴，判決後，
經最法院第二次發回更審，本院判決如下：
    主  文
原判決撤銷。
戊○○共同殺人，處無期徒刑，褫奪公權終身。
    事  實
一、戊○○因常前往大陸，而於民國（下同）92年10月19日至同
    年月26日間某日，在大陸廣東省台山市下川島認識在大陸地
    區經營暗娼之成年男子李志剛，嗣戊○○因積欠日盛國際商
    業銀行（下稱日盛銀行）等共12家銀行之信用卡及現金卡債
    務高達新台幣170 萬7085元（起訴書誤載為170 萬850 元）
    ，無力償還，需錢孔急，竟於93年2 月2 日至同年月21日間
    某日，在廣東省台山市向李志剛言明若願意代其殺人，即可
    獲得酬金人民幣20- 30萬元，李志剛當場表示同意，然當時
    並未言明欲殺何人及殺人方式。迨93年5 月3 日至8 日間某
    日，戊○○再次前往大陸確定李志剛願意為其殺人，兩人並
    議定下次到湖南旅遊時下手殺人。至93年7 月10日至15日間
    某日，戊○○打電話至大陸告知李志剛打算於93年7 月17日
    左右到大陸，至17日晚上又打電話告訴李志剛確定搭乘93年
    7 月19日20時20分之班機至大陸，並告知其要殺的人會與其
    一同到大陸。嗣戊○○即於93年7 月19日，佯以帶其聾啞之
    胞兄丁○○前往大陸湖南探望丁○○之新婚配偶甲○○為由
    ，誘使丁○○與其友人鍾啟英一同前往，並基於意圖為自己
    不法之所有之詐欺故意，於行前並以宏大旅行社股份有限公
    司（下稱宏大旅行社）為被保險人（並未指定受益人），透
    過宏大旅行社向友聯產物保險股份有限公司（下稱友聯產物
    保險公司）投保旅行業綜合責任保險，保險給付為意外死亡
    或殘廢新台幣500 萬元，意外醫療費用新台幣10萬元，期間
    為93年7 月19日至93年8 月1 日止。當日（19日）晚間10時
    許，戊○○、丁○○、鍾啟英一起抵達大陸地區，戊○○並
    與李志剛在約定的廣東省珠海的華麗宮賓館見面，而於當晚
    告知李志剛要殺的人是同行的丁○○，並佯稱丁○○是其堂
    兄（實為胞兄）。兩人乃共同基於殺人之犯意聯絡，共同謀
    議殺死戊○○之聾啞胞兄丁○○，並約定事成之後，由戊○○支付李志剛人民幣20萬元之酬金。戊○○並安排李志剛所
    帶來在大陸地區賣淫的熊平（不知情）與丁○○同住於上開
    華麗宮賓館。93年7 月21日戊○○與丁○○、鍾啟英等人均
    入住湖南省常德市武陵鎮橋南賓館，戊○○與李志剛雖曾於
    93 年7月23日謀議要趁出遊時，由李志剛在旅遊景點桃花源
    之山洞中殺害丁○○，李志剛亦於93年7 月24日在橋南賓館
    附近購得預備作案用的匕首1 把（長約30公分，兩面開鋒）
    ，並打電話給戊○○，約定於93年7 月25日在桃花源大門區
    域的山洞內殺死丁○○，惟因當日（25日）李志剛在桃花源
    支開熊平後，要邀同丁○○進入山洞，因丁○○執意不進入
    ，當場遊客又甚多，仍無機會下手而未得逞；至93年7 月26
    日上午11時許，戊○○再以電話約李志剛至橋南賓館附近的
    華聯超市門口見面，當面告知李志剛（當時李志剛與熊平在
    另一間金鳳賓館）其兄丁○○仍住於該賓館420 號房，丁○○的大陸配偶甲○○隔日會至橋南賓館，其於隔日下午4 時
    許，會將其帶來的女子（謝桂華）及甲○○帶離該賓館，並
    安排鍾啟英去找小妹妹（小姐），其離開420 號房間時，房
    門會虛掩，一推就可進去，其離開該賓館時會以撥打一通電
    話給李志剛作為暗號，大約下午6-7 時才會回賓館等計劃。
    隔日（即27日）下午4 時許，戊○○即按原定計劃支開鍾啟
    英，再以帶甲○○及另一名大陸女子謝桂香外出購物為由，
    獨留丁○○於上開橋南賓館420 號房內休息，戊○○即偕甲○○、謝桂香離去。李志剛接獲戊○○暗號通知後，即將上
    開匕首綁於腿上帶至橋南賓館420 號房，惟因無法推開該房
    門，而敲房門又因丁○○是聾啞人士聽不見敲門聲，乃叫服
    務生為其開門。李志剛進房後即請丁○○喝其帶來的紅茶，
    丁○○喝完後抽完1 根煙就以手勢表示要睡覺，李志剛見其
    入睡後，即抽出該匕首，拉起床上之棉被避免遭血液噴濺身
    體，朝丁○○之胸部接續捅刺數刀，刺第一刀時，丁○○即
    醒來，並以手抵擋及掙扎，李志剛因而亦刺中其右臂，致丁○○受有右上臂後側下段有3 ×1cm 、2.5 ×0. 8cm、1.8
    ×0. 9cm、胸右側第三肋有一條成橫形3 ×0. 5cm刺傷，傷
    道深達胸腔至右肺上葉。第六肋間有一條3 ×0.5 cm刺傷，
    傷道深達肝臟膈面，胸左側腋前第5 、6 肋間有4.5 ×0.8
    cm 呈U形刺傷，傷道呈左下右上穿過胸腔達左心室心尖底部
    ，右下腹有一條5 ×5.25cm傷口，深達腹腔，小腸從傷口內
    膨出約1 米，膨出小腸腸管橫斷，傷道深進腹腔，致丁○○
    因開放性血氣胸、心、肺及肝破裂而當場死亡，李志剛乃依
    原先之逃亡計劃，換穿丁○○放在該房內的紅色背心，以掩
    人耳目，乘電梯至該賓館2 樓欲自該賓館通往橋南市○○○
    道逃離，惟該處門已上鎖，始不得已仍由大廳逃離現場。甲○○與戊○○、謝桂香等人先至橋南市場購物後，至下午5
    時30分許又搭計程車至市區購物後，又回橋南賓館，甲○○
    與謝桂香先上樓開門入420 房，即見床上有血，並發現丁○○死亡。李志剛逃離現場後，隨即至該賓館附近之華聯超市
    前與戊○○會合並告知已將丁○○殺害之情，戊○○獲悉後
    隨即先交付李志剛新台幣1 萬元作為跑路費用，並告知近日
    暫勿連繫，待辦妥丁○○善後事宜後，自會打電話連繫並再
    付原先約定之酬金。翌日（28日）戊○○即將經檢驗解剖後
    之屍體火化，並於同年月30日將骨灰攜返回臺灣安置在高雄
    縣美濃鎮公所建置之納骨塔內，再於93年8 月16日親自至宏
    大旅行社交付申請理賠之自白書及相關資料，利用不知情之
    宏大旅行社向友聯產物保險公司申請理賠丁○○之意外死亡
    保險金以交付予丁○○家屬即戊○○等人，惟因戊○○繳交
    資料不齊，遭該保險公司拒審，戊○○始未取得保險金而未
    能得逞。嗣李志剛經大陸公安警察查獲，經李志剛供出上情
    ，並於93年8 月16日，由大陸公安警察安排李志剛以大陸地
    區電話0000000000號撥打戊○○之0000000000號之行動電話
    門號，於電話中與戊○○商談酬金支付等事項，戊○○回應
    「目前手頭拮据，須等丁○○之保險理賠金領取後才會支付
    」，始知悉上情。
二、案經高雄縣政府警察局移送臺灣高雄地方法院檢察署檢察官
    偵查起訴。
    理  由
壹、證據能力部分：
一、關於被告戊○○警詢中之陳述：
    按被告之自白，非出於強暴、脅迫、利誘、詐欺、疲勞訊問
    、違法羈押或其他不當方法，且與事實相符者，得為證據，
    刑事訴訟法第156 條第1 項定有明文。本案被告雖辯稱：警
    察製作警詢筆錄時，我有要求要打電話找律師，但警察不讓
    我打電話；筆錄製作過程中，員警恐嚇我趕快承認，否則要
    將我送到大陸，並且對我很大聲，我要回答問題時，員警就
    會打斷，並且設計許多誘導性問題誤導我回答等語。惟經原
    審法院當庭播放上訴人戊○○於93年12月24日17時20分許至
    同日20時之警詢錄音帶，勘驗結果顯示：(1)警詢過程係由一
    名警員進行詢問，另一名警員製作筆錄，而於開始詢問之初
    ，詢問人確有踐行人別訊問及權利告知，詢畢後，筆錄經被
    告親閱無訛後簽名捺印，全程並有連續錄影、錄音。(2)警員
    詢問之方式為一問一答，詢問語氣平和，並就案情具體情節
    逐項為詢問，且不時於被告戊○○回答後，繕打筆錄前確認
    被告戊○○之真意，並無被告戊○○所稱設計誘導性問題要
    被告回答之情形。(3)警員製作筆錄之方式雖非逐句逐字記載
    ，而係將被告戊○○之陳述歸納整理後作成，惟除些微文字
    略有出入外，與被告戊○○陳述之內容大致相符，並未曲解
    被告戊○○之真意，且筆錄內容為警員與被告戊○○間之自
    然對話內容，並非逐字照念筆錄。(4)由被告戊○○聲音、語
    調及詢問過程被告戊○○回話時，就警員之問題多能迅速回
    答，且應答順暢，聲音中氣十足等情判斷，應可認被告戊○○並無任何遭恐嚇、威脅之情狀，亦無被告戊○○所稱警員
    恐嚇要將伊送到大陸等情事，有台灣高雄地方法院94年7 月
    13 日 下午2 時30分勘驗筆錄乙份在卷可稽（見一審卷第67
    至10 7頁）。準此，被告戊○○於警詢時既未經任何人之恐
    嚇、脅迫，而係於意識清楚所為任意性陳述，且與後述共犯
    李志剛於大陸地區湖南省常德市鼎城區公安局公安人員訊問
    所供述之情節相符，堪認與事實相符，揆諸前揭說明，被告
    戊○○於警訊中之陳述自有證據能力。
二、關於大陸地區湖南省常德市鼎城區公安局所製作之大陸地區
    人民李志剛訊問筆錄，暨法醫學屍體檢驗報告書、死亡鑑定
    書：
  (一)、按刑事訴訟法第159 條第1 項規定，被告以外之人於審判
      外之言詞或書面陳述，除法律有特別規定外，不得作為證
      據。又同法第159 條之3 規定：按被告以外之人於審判中
      有下列情形之一，其於檢察事務官、司法警察官或司法警
      察調查中所為之陳述，經証明有可信之特別情況，且為證
      明犯罪事實存否所必要者，得為證據：一、死亡者。二、
      身心障礙致記憶喪失或無法陳述者。三、滯留國外或所在
      不明或傳喚不到者。四、到庭後無正當理由拒絕陳述者。
      查卷附之大陸地區湖南省常德市鼎城區公安局關於大陸地
      區人民李志剛、甲○○之訊問筆錄，係該局就本案訊問居
      住於大陸地區人民所為之記錄，均係大陸地區「海峽兩岸
      關係協會」透過民間機構「海峽兩岸人民服務中心」所轉
      交，有大陸地區海峽兩岸關係協會西元2004年11月9 日20
      04（聯）074 號函乙紙、立法委員曹原彰國會辦公室93年
      11月17日（93）彰研字第93111702號函及財團法人海峽交
      流基金會96年4 月26日函各乙份在卷可憑（見警卷(二)第70
      至72頁、本院上訴審卷第197 頁）。上開訊問筆錄之性質
      固屬被告以外之人於我國法院審判外之陳述，而為傳聞證
      據；惟李志剛因犯故意殺人罪，遭主管機關依法判處死刑
      ，剝奪政治權利終身，已於西元2008年6 月26日執行，此
      有財團法人海峽交流基金會97年7 月16日海廉（法）字第
      0970022532號及附送之海峽兩岸關係協會2008年7 月9日
      函可憑（見本院更(一)審卷第147 、148 頁）。又李志剛所
      陳述者係與被告戊○○共犯本罪之情節，其陳述並無將責
      任推卸予被告戊○○之情形；況李志剛訊問筆錄內容與被
      告戊○○於警訊供述情節大致相符，並有後述之屍體檢驗
      報告書、死亡鑑定書等證據資料可資佐證，堪經證明有可
      信之特別情況，且為證明被告戊○○犯罪事實存否所必要
      ；而大陸公安局相當於我國之警察局，是李志剛於公安調
      查中所為之公安局筆錄陳述，解釋上可類推適用刑事訴訟
      法第159 條之3 第1 、3 款規定，而得為認定被告戊○○
      犯罪事實之證據。
  (二)、按被告以外之人於審判外之陳述，雖不符前4 條之規定，
      而經當事人於審判程序同意作為證據，法院審酌該言詞陳
      述或書面陳述作成時之情況，認為適當者，亦得為證據；
      又當事人、代理人或辯護人於法院調查證據時，知有第15
      9 條第1項 不得為證據之情形，而未於言詞辯論終結前聲
      明異議者，視為有前項之同意，刑事訴訟法第159 條之5
      定有明文。關於友聯產物保險公司旅行業綜合責任保險要
      保書及旅行社契約責任保險聲明書、被告及丁○○之入出
      境紀錄、中華電信CDRS通話明細紀錄查詢作業、丁○○與
      甲○○結婚證明暨護照、被告戊○○之旅行業綜合保險理
      賠申請資料、被告戊○○積欠各家銀行之信用卡及現金卡
      金額一覽表、日盛銀行信用卡部函、萬泰商業銀行（下稱
      萬泰銀行）利息餘額查詢單、慶豐商業銀行（下稱慶豐銀
      行）消費金融處信用卡部函、陽信商業銀行（下稱陽信銀
      行）函、台新國際商業銀行（下稱台新銀行）函、中國國
      際商業銀行（下稱中國商銀）函、中國信託商業銀行（下
      稱中國信託銀行）簡便行文稿、華南商業銀行（下稱華南
      銀行）信用卡函、誠泰商業銀行（下稱誠泰銀行）函、台
      北富邦商業銀行（下稱台北富邦銀行）信用卡總處函、中
      華商業銀行（中華銀行）函、遠東國際商業銀行（下稱遠
      東銀行）信用卡部函等證據，被告戊○○於原審及本院上
      訴審行準備程序時，均表示不爭執證據能力（見原審卷第
      36頁、本院上訴審卷第42頁），於本院審理時（含前審）
      表示同意此部分有證據能力，審酌上開證據作成時尚無違
      法之情形，適當作為證據，依刑事訴訟法第159 條之5 第
      1 、2 項之規定，認均具有證據能力。
  (三)、卷附大陸地區湖南省常德市鼎城區公安局所製作之法醫學
      屍體檢驗報告書及死亡鑑定書，業經由財團法人海峽交流
      基金會向海峽兩岸關係協會查證，認確屬大陸地區湖南省
      常德市鼎城區公安局所製作出具之法醫學屍體檢驗報告書
      及死亡鑑定書屬實，此有財團法人海峽交流基金會97年12
      月23日海廉（法）字第0970044525號及附送之海峽兩岸關
      係協會2008年12月16日函可憑（見本院更(一)審卷第220 、
      221 頁）；而大陸公安局之法醫師之地位相當於我國檢察
      署之法醫師，同有公務員身分，公安局法醫師職務上所製
      作之法醫學屍體檢驗報告書及死亡鑑定書，並無顯不可信
      之情況，解釋上可類推適用刑事訴訟法第159 條之4 第1
      款規定，由本院審酌該屍體檢驗報告書及死亡鑑定書是否
      與事實相符，而認有證據能力。
三、按被告以外之人於偵查中向檢察官所為之陳述，除顯有不可
    信之情況者外，得為證據，刑事訴訟法第159 條之1 第2 項
    定有明文。被告以外之人於偵查中向檢察官所為陳述，雖為
    審判外之陳述，然依刑事訴訟法之規定，檢察官係代表國家
    偵查犯罪、實施公訴，依法有訊問被告、證人、鑑定人權利
    之人；且於實務運作時，檢察官偵查中向被告以外之人所取
    得之陳述，原則上均能遵守法律規定，不致於違法取供，故
    可信度極高，自得為證據。審酌證人丙○○、黃進煌於檢察
    官偵查中具結後向檢察官所為陳述，並無非法取供等非任意
    之陳述，亦無其他足認該陳述有何顯不可信之情事，且經具
    結，依上開規定，該等陳述得作為本案證據。
貳、實體部分：
一、訊據上訴人即被告戊○○就(一)被害人丁○○為為胞兄；(二)依
    據大陸公安調查報告，被害人丁○○係遭大陸人士李志剛殺
    害，李志剛業經大陸法院判處死刑，並已執行槍決；(三)其積
    欠國內日盛等12家銀行信用卡、現金卡債務，共計170 多萬
    元；(四)其於93年7 月19日有偕同胞兄丁○○赴大陸省親（兼
    旅遊），有託宏大旅行社辦理購買來回機票及平安旅遊保險
    ；其為胞兄保意外死亡或殘廢險500 萬元，意外醫藥險10萬
    元，宏大旅行社向友聯產物保險公司投保，宏大旅行社為保
    險受益人；(五)93年8 月16日李志剛確實有從大陸撥打電話至
    其持有之0000000000號行動電話；(六)丁○○於93年7 月27日
    死亡後，同月28日其將丁○○遺體在常德市就地火化，同月
    30 日 將骨灰攜返台灣安置美濃鎮建置之納骨塔內等情，於
    本院99年4 月13日行準備程序時，同意列為不爭執之事項（
    見本院上重更(二)卷第237 頁反面、238 頁），惟矢口否認有
    與與李志剛共謀殺害丁○○及詐欺取財未遂等犯行，辯稱：
    李志剛所述並不實在，我並未教唆李志剛殺人，亦未曾與李
    志剛談論過殺害丁○○的事情；李志剛殺害丁○○時，我不
    在現場，也不知情；我的警訊筆錄內容與我所講的意思不一
    樣；李志剛撥打電話給我時，他叫我把錢寄給他，我不要，
    那是我與陸先生頂讓房屋人民幣3 萬5000元，那不是殺人行
    為的錢，當時李志剛是介紹人；我不是保險受益人，是保險
    業務員丙○○要我準備資料辦理申請理賠，我沒有詐領保險
    費云云。
二、然查：
  (一)、被告戊○○於93年7 月19日，以帶其胞兄丁○○前往大陸
      湖南探望丁○○之大陸配偶甲○○為由，偕同丁○○與其
      友人鍾啟英一同成行，於行前並以宏大旅行社為被保險人
      ，透過宏大旅行社向友聯產物保險公司投保旅行業綜合責
      任保險，保險給付為意外死亡或殘廢500 萬元，意外醫療
      費用10萬元，期間為93年7 月19日至8 月1 日止等情，業
      據被告戊○○於警訊、檢察官偵查中、原審及本院審理中
      自承不諱。又本件是個人旅遊，是被告戊○○要求投保，
      被告戊○○回台後有向宏大旅行社提出資料申請要理賠，
      此經證人乙○○（即宏大旅行社職員）於檢察官偵查中結
      證稱：「（你們公司是否對出國團體都要保險？）如果是
      團體都要保險，如果不是團體就看旅客個人需求，本案因
      為是個人旅遊，所以我們不會主動保，這個保險是戊○○
      要求保的」、「（為何用宏大旅行社名義？）這樣費率比
      較低」、「（如何知道丁○○出事？）是戊○○打電話告
      訴我們說丁○○出事，如果要理賠要準備什麼資料，後來
      回台灣他有拿資料來，我們有替他送件申請，可能因為資
      料不夠被退件」等語（見偵查卷第60頁）；證人丙○○（
      即友聯產物保險公司理賠部副理）於檢察官偵查中亦結證
      稱：「（丁○○有向你們公司投保？）是宏大旅行社為被
      保險人，他們保的是旅行綜合保險，如果有保險事故發生
      ，保險金是發給宏大旅行社，如果宏大旅行社同意，可以
      直接給第三人」等語（見偵查卷第60頁）；此外，並有被
      告戊○○及被害人丁○○入出境紀錄乙份（見警卷(一)第10
      至11頁）、友聯產物保險公司旅行業綜合責任保險要保書
      乙紙（見警卷(一)第9 頁）、友聯產物保險公司旅行社契約
      責任保險聲明書1 紙（見警卷(一)第172 頁）附卷可按，此
      部分之事實已堪認定。
  (二)、李志剛於93年（西元2004年）8 月3 日在大陸常德市鼎城
      區公安局公安人員訊問時固證稱：「我殺的是個台灣人是
      個老倌子，姓名不知道，我只曉得他是一個聾啞人，我是
      在今年7 月27日下午在橋南賓館420 房間把他殺死的」、
      「我是於去年（指92年）大約是9 月份，因為我在台山市
      下川鎮和我妻子高桃芝開了一家商店，並且容留有五、六
      個賣淫的暗娼，有一個台灣人叫戊○○經常要我幫他介紹
      小姐，於是我就和他認識了」、「今年5 月份的一天，戊○○又和他哥哥（聾子）還有幾個人一起到了台山市下山
      鎮我開的商店，等其他的人都去玩了之後，戊○○就來找
      我，跟我講『他想搞一個人』（指殺一個人）．．．」、
      「戊○○聽我願意殺人之後，就講『只要你把人殺掉了，
      就給你20-30 萬人民幣』，當時他沒有告訴具體是搞誰」
      、「直到今年元月份，戊○○又從台灣來下川之後，找到
      我，問我到底願意不願幫他搞，我講可以，他就又問我是
      在下川搞，還是在那裏搞，我就說在下川搞不好，因為這
      裏是一個島嶼，不好跑，他講：『那就不在下川搞，等我
      回去了之後，再找機會到湖南旅遊時搞』，並且要我等他
      電話」等語（見警卷(二)第114 至116 頁）。惟李志剛上揭
      所述時序93年5 月在先，同年元月在後，該筆錄關於此部
      分時間先後應有誤載；又對照被告戊○○「國人入出境端
      末查詢報表」之紀錄（見警卷(二)第9 頁），被告戊○○於
      92年9 月間並無出境紀錄，其於92年10月19日始有出境而
      於同年月26日入境；故李志剛上開所述於92年9 月間在大
      陸認識被告戊○○，應係記憶上略誤差，正確時間應係92
      年10月19日至26日之間某日認識被告戊○○。又依被告戊○○之入出境紀錄，其於93年2 月2 日出境至同年月21日
      入境，同年5 月3 日出境而於同年月8 日入境，對照李志
      剛上開陳述情形，被告戊○○係在93年2 月2 日至同年月
      21日間某日，在廣東省台山市向李志剛言明若願意代其殺
      人，即可獲得酬金人民幣20-30 萬元，李志剛亦當場同意
      ；同年5 月3 日至8 日間某日，戊○○再前往大陸確定李
      志剛願意為其殺人，兩人並議定下次到湖南旅遊時下手殺
      人等情，應可認定。又被告戊○○於93年7 月10幾日左右
      ，戊○○打電話告知李志剛打算於同年7 月17日左右到大
      陸，至17日晚上又打電話告訴李志剛確定搭乘同年7 月19
      日20時20分之班機至大陸，並告知其要殺的人會與其一同
      到大陸；被告戊○○旋於93年7 月19日佯以帶丁○○前往
      大陸湖南探望丁○○之新婚配偶甲○○為由，誘使丁○○
      與其友人鍾啟英一同前往；同年7 月19日晚間10時許，戊○○與丁○○、鍾啟英抵達大陸地區，戊○○並與李志剛
      在約定的廣東省珠海的「華麗宮賓館」見面，而於當晚告
      知李志剛要殺的人就是同行之丁○○，兩人乃共同謀議殺
      死聾啞的丁○○，並確定事成之後，由戊○○支付李志剛
      人民幣20萬元之酬金；被告戊○○並安排李志剛帶來在大
      陸地區賣淫的熊平（不知情）與丁○○同住於上開華麗宮
      賓館；至同年7 月21日戊○○與丁○○、鍾啟英等人均入
      住湖南省常德市橋南賓館，被告戊○○與李志剛即於同年
      7 月23日共同謀議要趁出遊時，由李志剛在旅遊景點桃花
      源之山洞中殺害丁○○，李志剛亦於同年7 月24日在橋南
      賓館附近購得預備作案用的匕首1 把（長約30公分，兩面
      開鋒），並打電話給戊○○，約定於同年7 月25日在桃花
      源大門區域的山洞內殺死丁○○，惟因當日（25日）李志
      剛在桃花源支開熊平後，要邀同丁○○進入山洞，因丁○○執意不進入，當場遊客又甚多，乃無機會下手而未得逞
      。至同年7 月26日上午11時許，戊○○再以電話約李志剛
      至橋南賓館附近的華聯超市門口見面，當面告知李志剛（
      當時李志剛與熊平在另一間金鳳賓館）其兄丁○○仍住於
      該賓館420 號房，丁○○的大陸配偶甲○○隔日會至橋南
      賓館，其於隔日下午4 時許，會將其帶來的女子（謝桂華
      ）及甲○○帶離該賓館，並安排鍾啟英去找小妹妹（小姐
      ），其離開420 號房間時，房門會虛掩，一推就可進去，
      其離開該賓館時會以撥打一通電話給李志剛作為暗號，大
      約下午6-7 時才會回賓館等計劃；隔日（即27日）下午4
      時許，戊○○即按原定計劃支開鍾啟英，再以帶甲○○及
      另一名大陸女子謝桂香外出購物為由，獨留丁○○於上開
      橋南賓館420 號房內休息，李志剛接獲戊○○暗號通知後
      ，即將上開匕首綁於腿上帶至橋南賓館420 號房，惟因無
      法推開該房門，而敲房門又因丁○○是聾啞人士聽不見敲
      門聲，乃叫服務生為其開門；李志剛進房後即請丁○○喝
      其帶來的紅茶，丁○○喝完後抽完1 根煙就以手勢表示要
      睡覺，李志剛見其入睡後，即抽出該匕首，拉起床上之棉
      被避免遭血液噴濺身體，朝丁○○之胸部（依後述丁○○
      右下腹亦有傷口觀之，李志剛刺殺丁○○的部位應係胸、
      腹部）接續捅刺數刀，刺第一刀時，丁○○即醒來，並有
      以手抵擋及掙扎，李志剛因而亦刺中其右臂，致丁○○因
      開放性血氣胸、心、肺及肝破裂而當場死亡後，李志剛依
      原先之逃亡計劃，換穿丁○○放在該房內的紅色背心，以
      掩人耳目，乘電梯至該賓館2 樓欲自該賓館通往橋南市○○○道逃離，惟該處門已上鎖，始不得已仍由大廳逃離現
      場。其隨後並於該賓館附近之華聯超市前與戊○○會合並
      告知已將丁○○殺害之情，戊○○獲悉後隨即先交付李志
      剛新台幣1 萬元（當時戊○○身上沒有人民幣）作為跑路
      費用並告知近日暫勿連繫，待辦妥丁○○善後事宜後，自
      會打電話連繫並再付原先約定之酬金等事實，業經證人李
      志剛於上開大陸常德市鼎城區公安局公安人員詢問時陳述
      明白（見警卷(二)第89至111 頁、第112 至130 頁《譯文》
      ) ；經核與被告戊○○於93年12月24日警訊筆錄（詳後所
      述）所述內容大致相符。而因丁○○係聾啞人士，無法聽
      到李志剛敲門的聲音而為李志剛開門，亦足說明被告戊○○向李志剛提及「其離開420 號房間時，房門會虛掩」之
      情；證人李志剛上開證述之情節，均與經驗及論理法則相
      符，亦與被告戊○○於後述警訊供述之情節相符，復有後
      述之屍體檢驗報告書、死亡鑑定書等證據資料可資佐證，
      堪認證人李志剛上開證述情節為真實可採。
  (三)、證人李志剛上開所述其以匕首捅刺丁○○胸腹部數刀，因
      丁○○遭刺第1 刀即醒來而有抗拒、掙扎，乃又刺中其右
      臂等情節，核與常德市鼎城區公安局2004年8 月2 日常鼎
      公鑒字（2004）第12號法醫學屍體檢驗報告書所記載死者
      丁○○所受之傷及死因為：「右上臂後側下段有3 ×1c m
      、2.5 ×0.8cm 、1.8 ×0.9cm 」、「1.經檢驗，胸右側
      第3 肋有一條成橫形3 ×0.5cm 刺傷，傷道深達胸腔至右
      肺上葉。第6 肋間有一條3 ×0.5 cm刺傷，傷道深達肝臟
      膈面，胸左側腋前第5 、6 肋間有4.5 ×0.8cm 呈U 形刺
      傷，傷道呈左下右上穿過胸腔達左心室心尖底部，右下腹
      有一條5 ×5.25cm傷口，深達腹腔，小腸從傷口內膨出約
      1 米，膨出小腸腸管橫斷，傷道深進腹腔。解剖：兩側胸
      膜腔積血1500ml，心包積血200ml ，腹腔內積血1000ml，
      右肺上葉、心尖底部、肝臟均已刺破，顯然死者係開放性
      血氣胸、心、肺、肝破裂而死亡。據上述情況分析自己不
      能形成，係他殺。2.據胸腹側刺傷，傷緣均整齊，傷角一
      端稍銳，傷壁光滑，傷道較長，傷口長短在3cm 左右，部
      分深達腹胸腔等特性分析，係雙刃銳器如匕首類等刺切所
      形成。」、「死者丁○○係他人用雙刃銳器（如匕首類）
      刺切胸腹部致開放性血氣胸、心、肺、肝破裂而死亡。」
      之分析意見及結論相符，有該屍體檢驗報告書（見警卷(二)
      第53至55頁）及湖南省常德市公安局湘常公鑒字（2004）
      第86號死亡鑑定書1 紙（見警卷(二)第47頁）、現場照片12
      張及解剖照片20張附卷可按（見警卷(二)第56至69頁）；而
      上揭屍體檢驗報告書、死亡鑑定書、照片及訊問筆錄等資
      料，確實為大陸湖南省常德市鼎城區公安局所出具，亦有
      財團法人海峽交流基金會96年4 月26日海隆（法）字第09
      60015348號函附卷可按（見本院上訴卷第197 頁），此部
      分事實，亦堪認定。
  (四)、被告戊○○積欠日盛銀行信用卡債務49,959元、萬泰銀行
      信用卡債務107,989 元、慶豐銀行信用卡債務64, 996 元
      、陽信銀行信用卡債務77,419元、台新銀行信用卡及現金
      卡債務400,357 元、中國商銀信用卡債務84,191元、中國
      信託銀行信用卡及現金卡債務184,322 元、華南銀行信用
      卡債務48,330元、誠泰銀行信用卡債務67,874元、台北富
      邦銀行信用卡債務234,271 元、中華銀行信用卡及現金卡
      債務154,109 元及遠東銀行信用卡債務233,268 元（共12
      家，合計1,707,085 元）等情，已據被告戊○○於原審及
      本院審理中自承不諱（見第一審卷第46頁、本院上重更(一)
      卷第57頁、上重更(二)卷第220 頁），亦有被告戊○○積欠
      各家銀行之信用卡及現金卡金額一覽表、日盛銀行信用卡
      部94年1 月11日日盛銀信卡字第94013 號函、萬泰銀行利
      息餘額查詢單、慶豐銀行消費金融處信用卡部94年1 月14
      日（94）消卡險字第014 號函、陽信銀行94年1 月12日陽
      信總信卡字第222 號函、台新銀行94年1 月13日台新總法
      制字第09400034號函、中國商銀94年1 月7 日（94）中卡
      字第32號函、中國信託銀行94年1 月11日簡便行文稿、華
      南銀行信用卡94年1 月17日函、誠泰銀行94年1 月18日函
      、台北富邦銀行信用卡總處94年1 月19日函、中華銀行94
      年1 月19日函、遠東銀行信用卡部94年1 月18日函各乙紙
      附卷可按（見偵查卷第34至47頁），此部分之事實亦堪認
      定。
  (五)、再者，被告戊○○就其曾與李志剛談及由其自臺灣帶人至
      大陸讓李志剛殺害以領取保險金，其將給予李志剛相當報
      酬，嗣後李志剛並詢問被告戊○○是否已找妥對象，李志
      剛曾向被告戊○○表示曾在桃花園誘騙丁○○進山洞殺害
      ，但丁○○很精，不肯進山洞，導致沒有機會下手，被告
      戊○○亦附和稱丁○○確實很聰明，李志剛殺死丁○○後
      ，被告戊○○曾與李志剛在華聯超市碰面，並給予李志剛
      新台幣1 萬元，要李志剛暫時不要與其聯絡，被告戊○○
      回臺灣後，李志剛曾打電話至被告戊○○門號0000000000
      號行動電話，要被告戊○○匯錢過去，但被告戊○○表示
      除非要等到丁○○的錢領到才有錢，被告戊○○現在根本
      沒有辦法湊錢等情節，已據被告戊○○於93年12月24日警
      詢時供承不諱（見警卷(一)第1 至4 頁），其中被告戊○○
      於上揭警訊時供承：「（你是在何處？與何人聊起？要殺
      害之為何人？）當時大約一年多前，是在大陸有跟一位叫
      李哥（後來才知道他叫李志剛）的人聊起，後來每次我到
      大陸的時候，他就問我什麼時候帶人過來做，後來我跟他
      講我要帶一位聾啞的人過來給他殺害可以領保險金」、「
      （你所指要帶到大陸交給李志剛殺害的聾啞是何人？）是
      我哥哥丁○○，但是當時我並沒有向他講是我親哥哥，我
      跟他講是我表哥，所以他不知道丁○○與我是親兄弟關係
      」、「（你是於何時？何地點？教唆李志剛犯此案的？）
      我剛開始的時候有教唆李志剛犯此案，但沒有約定作案的
      時間，直到這次93年7 月19日我帶哥哥丁○○到大陸探望
      他的大陸妻子甲○○時，李志剛於93年7 月27日下午才在
      湖南省常德市橋南賓館420 號將我哥哥丁○○殺害的」、
      「（李志剛在桃花園要誘騙丁○○進山洞要將他殺害，但
      丁○○沒有進去，李志剛有無跟你說丁○○很精，不願意
      進山洞，他沒有機會下手殺丁○○，有無這回事？）有的
      ，他有跟我說他沒有機會下手殺死丁○○，所以沒能得手
      」、「（你哥哥丁○○被殺死後，你有無再跟李志剛見面
      ？談論何事？）我是在我哥哥丁○○被他殺死後，我還沒
      有進橋南賓館之前（7 月27日晚上6 點多），就跟他碰面
      了，李志剛當時在那邊等我，跟我說已經搞定了（指已把
      我哥哥殺死），他說要跑路要我給他錢，我給了他新台幣
      1 萬元，叫他最近不要跟我聯繫，等我把哥哥的事情處理
      好，回到台灣以後再聯繫」等語（見警卷(一)第1 頁反面至
      第4 頁反面）；並經第一審法院於94年7 月13日勘驗被告
      戊○○上揭警詢錄音帶內容確實無訛，有該勘驗筆錄在卷
      可按（見第一審卷第67至107 頁）。況被告戊○○於檢察
      官偵查中亦供稱：「（事情發生時《指李志剛殺害丁○○
      時》你在何處？）我與二哥太太《指丁○○之配偶甲○○
      》及其他人去買東西，我二哥說他不想去，所以一人留在
      賓館」、「（你何時發現你二哥被殺死？）我們買東西回
      來後發現，就報公安處理）」、「（李志剛如何說？）一
      回賓館我要到對面超商買礦泉水，李志剛就在超商門口叫
      住我說『已搞定了』，要我給他跑跑費，我說我沒有錢，
      他說『我現在要跑路了，沒有錢不行』，他就把我身上的
      新台幣一萬元拿走」等語（見偵查卷第4 頁）；衡諸事理
      ，李志剛殺害丁○○之目的無非為錢，其若事前未得被告
      戊○○承諾給予金錢，自無可能先下手殺死丁○○後，再
      向被告戊○○索取酬金，且李志剛案發後遭大陸公安人員
      逮捕後，曾於93年8 月16日在公安人員安排下，以000000
      00000 號電話撥打被告戊○○在台灣之門號0000000000號
      行動電話聯絡，向被告戊○○提及20萬元人民幣酬金之事
      ，被告戊○○則於電話中表示：「丁○○的事還未辦完，
      如果李志剛被捕後把事情講出來，我就沒有日子過，我已
      湊齊人民幣10萬，請一位陸大哥送去大陸」等語，此業經
      李志剛於公安人員詢問時供述明確（見即警卷(二)第137 、
      138 、44、145 頁），並有門號0000000000號行動電話該
      日21時15分27秒至21時26分11秒之通聯紀錄可為佐證（見
      警卷(二)第17頁）。按若非被告戊○○果與李志剛共謀殺害
      丁○○，並許以酬金，被告戊○○於大陸係向李志剛稱丁○○係其堂兄，李志剛認為所殺者為被告戊○○之堂兄，
      豈敢配合警方撥打被告戊○○之行動電話向被告戊○○索
      取酬金，且雙方通話時間長達10分44秒，有充分之對話時
      間，被告戊○○對李志剛談話之主題自無誤認而誤答之可
      能。被告戊○○於本院上訴審準備程序中及上重更(二)審審
      理中雖均辯稱：李志剛於93年8 月份打電話給我，是討論
      我之前在大陸向陸先生頂讓五月花酒家，並欠陸先生人民
      幣18,000元之事，因為李志剛與李志剛的太太均在該間酒
      家工作，所以李志剛打電話告訴我陸先生一直要討那些錢
      ，我沒有叫李志剛殺害丁○○云云（見本院上訴卷第40頁
      、上重更(二)審卷第257 頁反面）；然93年8 月16日李志剛
      早已因本案被捕，並在警方安排下與被告戊○○通話，自
      無可能於上開10分44秒的對話中，僅談論與本案無關之投
      資事宜，被告戊○○此部分辯解，顯與事實不符，自不足
      採信。
  (六)、被告戊○○於返回臺灣後，即於93年8 月16日親自至宏大
      旅行股份有限公司辦理交付申請理賠之自白書及相關資料
      ，著手詐騙保險金，使不知情之宏大旅行社向友聯產物保
      險公司申請理賠丁○○意外死亡之保險金，以交付丁○○
      之家屬即上訴人戊○○等家屬，惟因被告戊○○繳交資料
      不齊，遭該保險公司拒審，被告戊○○始未取得保險金而
      詐欺未能得逞等情，業據證人乙○○（即宏大旅行社職員
      ）及證人丙○○（即友聯產物保險公司理賠部副理）於檢
      察官偵查中證述屬實，已如前述，並有保險業綜合保險理
      賠申請書乙紙（見警卷(一)第171 頁）及被告戊○○所書寫
      之自白書（該自白書日期為93年8 月16日）乙份在卷可憑
      （見警卷(一)第173 至174 頁）；顯見本件相關申請理賠程
      序，係被告戊○○主動要求投保，並於胞兄丁○○死亡後
      ，將丁○○屍體於大陸常德市火化於93年7 月30日攜返灣
      安置美濃鎮納骨塔後，自行向宏大旅行社申請，並交付申
      請理賠之自白書等資料（見警卷(一)第173 頁），已至為明
      確。證人乙○○於本院審理中亦到庭結證如上揭於檢察官
      證述之部分情節外，另結證稱：「理賠申請書及保險聲明
      書（指警卷(一)171 、172 頁）都是我填寫的」、「因為我
      們有接到被告戊○○告知我們本件理賠事故發生，我有向
      保險公司反應，並轉達友聯產物保險公司，請家屬提供丁○○之死亡文件資料，家屬並有請我代辦理賠申請」、「
      本件保險公司有理賠，理賠金共500 萬元，死者配偶200
      萬元，其他家屬三人（不含被告戊○○）各賠每人75萬元
      」、「家屬如出具委託文件就可以代表領取保險理賠金；
      本件當時有提出家屬行存摺給保險公司，所以保險公司已
      經分別將保險理賠金匯入家的帳戶」等語（見本院上重更
      (二)卷第248 、249 頁），並有其提出之友聯產物保險公司
      出具之旅行業綜合保險賠款接受暨同意書、保險證明書、
      乙○○及梁世幹（即被告戊○○之姐夫）共同出具之證明
      書、湖南省常德市人民檢察院湘常檢刑訴「2005」21號起
      訴書、入驗證明、財團法人海峽交流基金會94年7 月25日
      （94）南核字第047912號證明、常德市鼎城區公證處（20
      05）常鼎證民字第093 號公證書等影本各乙份附卷可資佐
      證（見本院上重更(二)卷第267 至276 頁）；準此，被告戊○○辯稱：是保險業務員要我準備資料辦理申請理賠云云
      ，已與事實不符，不足採信。又被告戊○○現有姐鍾鳳妹
      及妹鍾桂妹、鍾滿金等三人，此有戶籍謄本附卷可稽（見
      本院上重更(二)卷第58至61頁）；而依友聯產物保險公司98
      年6 月9 日98意賠字第0601號函（見本院上重更(二)卷第63
      至64頁）意旨略以：「戊○○、丁○○等三人請宏大旅行
      社安排旅遊，宏大旅行社因而向本公司投保，約定每一團
      員意外死亡保額為500 萬元。丁○○死亡後，戊○○即請
      宏大旅行社向本公司申請理賠500 萬；本公司審核資料未
      齊，戊○○再於93年10月12日補提文件（附件二－見本院
      上重更(二)卷第76至92頁）；但在報載戊○○涉及謀財買兇
      殺兄刑案後，本公司即暫停理賠作業。其後丁○○三位姐
      妹再出面，請宏大旅行社轉達理賠文件（附件三－見本院
      上重更(二)卷第93至113 頁）；因丁○○並無子女，且父母
      雙亡，依請求權人所提供之資料以觀，其配偶乃大陸籍人
      士，依據『臺灣地區與大陸地區人民關係條例』規定，最
      高繼承金額不超過200 萬元（惟至今尚未出面），又因戊○○涉案未定，故本公司即按配偶最多繼承200 萬元及手
      足四人（含戊○○）每人可繼承75萬之標準計算，於95年
      2 月8 日先賠付三位姐妹共225 萬元件（附件四－見本院
      上重更(二)卷第115 頁）；依該函所示，被告戊○○因其胞
      兄丁○○意外死亡，可依其法定繼承人之地位，而分得部
      分保險金75萬元，已如上述，惟被告戊○○明知丁○○係
      由伊與李志剛共謀殺害，依法被告戊○○不得受賠，卻以
      丁○○意外死亡為由向宏大旅行社提出理賠申請，宏大旅
      行社亦已將相關資料轉送友聯產物保險公司提出理賠申請
      ，顯然被告戊○○已著手於詐騙保險公司，利用不知情之
      宏大旅行社向保險公司提出理賠申請，足徵被告戊○○與
      李志剛共謀殺害丁○○，而於李志剛下手殺害丁○○後，
      被告戊○○進而偽稱丁○○係意外死亡而利用不知情之宏
      大旅行社向保險公司施以詐術詐領保險金等情甚明，是被
      告戊○○辯稱並未詐領保險金乙節，亦不足採信。又被告
      戊○○就被害人丁○○之死亡，確實有無繼承權，依法可
      分得75萬元理賠金，已如上揭所述，惟如李志剛若未供出
      被告戊○○為共犯而遭調查時，依證人乙○○於本院審理
      中上揭證詞「家屬如出具委託文件就可以代表領取保險理
      賠金」觀之，被告仍可由利用上開委託方式從其姐妹及甲○○（甲○○應得理賠金200 萬元尚未領取）所分得之理
      賠金中擷取利益；況被告戊○○原先同意給付李志剛人民
      幣20萬元之報酬，然僅給付新台幣1 萬元之情形，顯然被
      告戊○○有意拖延（或不履行）給付李志剛酬金之情事；
      故本件被告戊○○係為詐取其胞兄平安保險理賠金，而與
      李志剛共同殺害被害人丁○○之動機，堪以認定。本件自
      不能因被告戊○○所取得理賠金是否足以償還其積欠銀行
      之債務（其殺害胞兄動機，係因其無力償還債務，需錢孔
      急，並非欲以該筆理賠金完全清償銀行債務）及被告戊○○未大幅增加保險金額或指定其為唯一受益人（若此，益
      足顯露其殺人詐領保險理賠金之企圖），即推定被告戊○○無殺人之動機，此項推定即有違一般常情及社會通念，
      故被告戊○○提起上訴後有關此部分之辯解，亦無可採。
  (七)、末查，因被告戊○○於93年12月24日警訊時已坦承在大陸
      與李志剛二人聊起要殺害一個人來領取保險金，去大陸時
      李志剛有問起什麼時候帶人過來做，後來被告戊○○有講
      要帶一位聾啞的人過來給他殺害以領保險金，又丁○○被
      殺死後，被告戊○○還沒有進所住賓館前（7 月27日晚上
      6 點多），有跟李志剛碰面，李志剛當時在那邊等被告戊○○，李志剛說已經搞定了（指已把人殺死），被告戊○○就給李志剛跑路費新台幣1 萬元，被告戊○○並叫李志
      剛最近不要聯繫，等回到台灣以後再聯繫等語（見警卷(一)
      第1 至3 頁），核與李志剛上揭於大陸常德市鼎城區公安
      局公安人員訊問時供述情節大致相符。又李志剛已經大陸
      法院判處死刑確定，並已於西元2008年6 月26日執行，此
      有財團法人海峽交流基金會97年7 月16日海廉（法）字第
      0970022532號及附送之海峽兩岸關係協會2008年7 月9 日
      函可憑（見本院更(一)審卷第147 、148 頁）；此外，復有
      證人乙○○（即宏大旅行社職員）於本院審理中所提出之
      友聯產物保險公司出具之旅行業綜合保險賠款接受暨同意
      書、保險證明書、乙○○及梁世幹（即被告戊○○之姐夫
      ）共同出具之證明書、湖南省常德市人民檢察院湘常檢刑
      訴「2005」21號起訴書、入驗證明、財團法人海峽交流基
      金會94年7 月25日（94）南核字第04792 號證明、常德市
      鼎城區公證處（2005）常鼎證民字第093 號公證書暨上揭
      屍體檢驗報告書、死亡鑑定書、照片等資料附卷可資佐證
      ；準此，被告戊○○上揭共同殺人等犯行之罪證已臻明確
      。
  (八)、至甲○○雖係被害人丁○○的大陸配偶，然兇殺案發生時
      ，甲○○係偕被告戊○○等人出外購物等情，已據被告戊○○供明在卷，因甲○○並未目擊兇殺，與本案尚無關聯
      ，且甲○○經本院前審傳喚不到庭（見本院上重更(一)卷第
      191 、197 頁），甲○○既未目睹李志剛殺害被害人之情
      形或曾聽聞被告戊○○與李志剛共同謀議殺害丁○○之經
      過，故本院認無傳喚甲○○到庭作證之必要（甲○○縱使
      到庭作證，衡情其證詞亦無法採為被告戊○○有利之認定
      ）。另被告戊○○選任辯護人聲請向大陸主管機關調取李
      志剛殺人案件之全部判決資料，惟經本院自98年5 月25日
      函財團法人海峽基金會轉向大陸機關函調，嗣經多次函催
      ，迄今仍無法調得上揭資料；惟證人乙○○於本院審理中
      業已提出湖南省常德市人民檢察院湘常檢刑訴「2005」21
      號起訴書、入驗證明、財團法人海峽交流基金會94年7 月
      25 日 （94）南核字第04792 號證明、常德市鼎城區公證
      處（2005）常鼎證民字第093 號公證書等證據資料，並有
      上揭常德市鼎城區公證處（2004）常鼎證民字第076 號公
      證書、湖南省常德市公安局出具之丁○○死亡鑑定書、丁○○與甲○○結婚證書、現場及屍體照片及李小剛訊問筆
      錄等證據資料（見警卷(一)第24至35頁）可稽。本院綜合上
      述證據資料，已足認定被告戊○○與李志剛有共同殺害丁○○之犯行，本院為免拖延訴訟，認無再調取李志剛殺人
      案件之全部判決資料之必要，併此敘明。
  (九)、綜上所述，本件被告戊○○罪證已至為明確，被告戊○○
      上開所辯係屬事後卸責之詞，不足採信，其上揭共同殺人
      等犯行均堪認定。
三、查被告戊○○行為後，刑法已於94年2 月2 日修正公布，並
    自95年7 月1 日施行。而行為後法律有變更者，適用行為時
    之法律。但行為後之法律有利於行為人者，適用最有利於行
    為人之法律，刑法第2 條第1 項定有明文。此乃從舊從輕原
    則，係規範行為後法律變更所生新舊法律比較適用之準據法
    ，即對於犯罪行為之處罰，以依行為時之法律論處為原則，
    適用最有利於行為人之行為後之法律即包括中間法、裁判時
    法為例外。而經比較修正前、後之法律規定，為有利被告之
    適用時，應就罪刑有關之共犯、未遂犯、想像競合犯、牽連
    犯、連續犯、結合犯，以及累犯加重、自首減輕暨其他法定
    加減原因（如身分加減）與加減例等一切情形，綜其全部罪
    刑之結果而為比較（最高法院95年5 月23日95年度第8 次刑
    事庭會議決議參照）如下：
  (一)、共同正犯之成立要件，94年2 月2 日修正公布，95年7 月
      1 日施行之刑法第28條，已經修正，該項修正將刑法第28
      條原規定：「二人以上共同『實施』犯罪之行為者，皆為
      正犯。」，修正為：「二人以上共同『實行』犯罪之行為
      者，皆為共同正犯」，乃因原「實施」之概念，包含陰謀
      、預備、著手及實行等階段，故修正為僅共同實行犯罪行
      為者，始成立共同正犯。是新法共同正犯之範圍顯然縮小
      ，而排除「陰謀共同正犯」、「預備共同正犯」之適用，
      上開修正顯非單純文字修正，亦非實務見解之明文化，應
      有修正後刑法第2 條第1 項「從舊從輕」原則之適用之問
      題（最高法院96年度台上字第934 號、第3773號，98年台
      上字第313 號判決意旨），比較新舊法，此部分以新法對
      被告戊○○有利。
  (二)、刑法修正前具有刑法第55條牽連之關係者，從一重處斷，
      然修正後之刑法業已刪除第55條牽連犯之規定，則行為人
      所犯數罪即應依修正後之數罪併罰之規定分論併罰，此刪
      除雖非犯罪構成要件之變更，但顯已影響行為人刑罰之法
      律效果，自屬法律有變更，仍應比較新舊法之規定。本件
      被告戊○○所犯上開殺人及詐騙保險金等二罪間具有牽連
      犯之關係，依修正前即行為時之規定，應從一重之刑法第
      271 條第1 項殺人罪處斷；而依修正後之刑法既已刪除牽
      連犯之規定，則所犯上述各罪應依數罪併罰之規定分論併
      罰，比較新舊法之規定，修正後之規定並非較有利於被告
      戊○○，依刑法第2 條第1 項之規定，應適用行為時之法
      律，即適用修正前刑法第55條牽連犯之規定，從一重之殺
      人罪處斷。
  (三)、修正後刑法第33條第5 款規定「罰金：新臺幣1 千元以上
      ，以百元計算之。」與修正前刑法第33條第5 款規定「罰
      金：1 元以上。」不同，本案詐欺未遂部分罰金刑最低度
      部分，經比較新舊法結果，以舊法有利於上訴人，且罰金
      之加重，依修正後刑法第67條規定，其最高度及最低度同
      時加重之，較修正前刑法第68條規定，僅加重其最高度，
      以舊法有利上訴人戊○○，此部分比較結果，以修正前刑
      法對被告戊○○有利。
    經綜合比較結果及依不得割裂適用法律之原則，被告戊○○
    行為後之法律並無較有利之情形，故依刑法第2 條第1 項前
    段規定，均應適用修正前之刑法規定有利於被告戊○○。
四、核被告戊○○所為，係犯刑法第271 條第1 項之殺人罪及修
    正前刑法第339 條第3 項、第1 項之詐欺取財未遂罪。被告
    戊○○就上開殺人犯行，與大陸地區成年男子李志剛彼此間
    ，有事先共謀之犯意聯絡，被告戊○○並負責將被害人丁○○誘往大陸，支開他人獨留被害人丁○○於該賓館房間，聯
    絡李志剛下手實施本件殺人犯行，二人即有犯意聯絡及行為
    分擔，應依修正前刑法第28條論以共同正犯；公訴人認被告
    戊○○是教唆李志剛殺人，係涉犯教唆殺人罪，尚有未合，
    惟因兩者基本社會事實同一，爰依法變更起訴法條。又依本
    件共犯李志剛於大陸公安局所作筆錄內容觀之，並未言及被
    告戊○○有告知李志剛殺死丁○○的目的是要詐領保險金，
    且被告戊○○係買兇殺人，其未告知殺人之真正目的，與常
    情並無不符，尚難認李志剛就本件詐領保險金未遂犯行與被
    告戊○○間有犯意聯絡及行為分擔，此部分自難論以共同正
    犯。又被告戊○○利用不知情之宏大旅行社向友聯產物保險
    公司申請理賠丁○○之意外死亡保險金因事發而未遂，此部
    分係間接正犯。被告戊○○所犯上開殺人罪及詐欺取財未遂
    罪間，有方法、結果之牽連犯關係，應依修正前刑法第55條
    之規定，從一重依殺人罪處斷。
五、原審認被告戊○○罪證明確，而據以論處被告戊○○共同殺
    人罪刑，固非無見；惟查：(一)、原判決事實欄認定被告於92
    年5 、6 月間至大陸而與李志剛認識，與上開「國人入出境
    端末查詢報表」所載上訴人戊○○自92年10月19日始有出境
    紀錄顯不相符，原判決此部分事實之認定自有違誤。(二)、又
    李志剛因未能推開丁○○所住之420 號房之房門，且敲門又
    因丁○○耳聾無法聽到敲門的聲音，乃請該賓館服務所開門
    讓其進入等情，業經認定如前，原判決認定李志剛係趁機侵
    入該房間行兇等情，此部分事實之認定，亦有違誤。(三)、原
    判決事實欄就丁○○胸、腹部受傷之情形並無記載，且就丁○○右臂所受之傷勢及如何造成均無敘述，亦有未洽。(四)、
    又保險公司才是理賠之申請對象，被告戊○○利用不知情之
    宏大旅行社向友聯產物保險公司申請理賠，詐騙對象是友聯
    產物保險公司，原審認被告戊○○係詐騙宏大旅行社，亦有
    違誤。被告戊○○上訴否認共謀殺人，固無理由，惟原判決
    既有上開之可議，自應由本院將原判決撤銷改判。審酌被告
    戊○○教育程度僅國中一年肄業（見警訊筆錄），年紀已63
    歲，僅因其經商生敗，需錢孔急，為圖詐領保險金，即與他
    人共謀殺害胞兄，罔顧倫常，惡性重大，所生對生命法益之
    侵害無回復之可能，雖其所欲詐取之保險金額非鉅，惟其與
    他人為共同詐取保險金而謀害胞兄，有違人倫，殊難輕恕等
    一切情狀，爰仍判處無期徒刑（如原審所量處之刑度），並
    依刑法第37條第1 項規定併宣告褫奪公權終身。上揭共犯李
    志剛所有用以行兇之匕首，於行兇後遭李志剛丟棄等情，業
    據李志剛供明在卷（見警卷(二)第130 頁），自應認已滅失，
    而無庸為沒收之宣告，併此敘明。
據上論斷，應依刑事訴訟法第369條第1項前段、第364條、第299
條第1 項前段、第300 條，刑法第2 條第1 項前段、第271 條第
1 項、第339 條第3 項、第1 項，修正前刑法第28條、第55條、
第37條第1 項，判決如主文。
本案經檢察官張其主到庭執行職務。
中    華    民    國    99    年    5     月    25    日
                  刑事第四庭    審判長法  官  蕭權閔
                                      法  官  陳吉雄
                                      法  官  李嘉興
以上正本證明與原本無異。
如不服本判決應於收受本判決後10日內向本院提出上訴書狀，其
未敘述上訴理由者，並得於提起上訴後10日內向本院補提理由書
狀（均須按他造當事人之人數附繕本）「切勿逕送上級法院」。
中    華    民    國    99    年    5     月    25    日
                                      書記官  陳靖華
附錄本件判決論罪科刑法條：
刑法第271條
  殺人者，處死刑、無期徒刑或10年以上有期徒刑。

司法院資訊處製作；財團法人民間司法改革基金會備份。
